【裁判字號】    92,重訴,20
【裁判日期】    920321
【裁判案由】    確認債權存在
【裁判全文】
臺灣雲林地方法院民事判決  九十二年度重訴字第二○號
    原      告  羅東鋼鐵廠股份有限公司
    法定代理人  乙○○○
    訴訟代理人  丙○○
    被      告  任發營造股份有限公司
    法定代理人  甲○○
    訴訟代理人  己○○
    被      告  雲林縣政府
    法定代理人  丁○○
    訴訟代理人  戊○○
右當事人間請求確認債權存在事件，本院判決如左：
    主      文
原告之訴駁回。
訴訟費用由原告負擔。
    事      實
甲、原告方面：
一、聲明：確認被告任發營造股份有限公司（下稱任發公司）對被告雲林縣政府現在
    及將來有可得請求之新台幣（下同）八百一十萬七千六百八十二元，及自民國九
    十年四月十四日起至清償日止，按年息百分之五計算之利息，及執行費用之債權
    存在。
二、陳述：
  (一)緣原告對被告任發公司有八百一十萬七千六百八十二元貨款債權，上開債權，原
    告已於九十一年一月八日獲臺灣臺中地院以九十年度重訴字第五五九號民事判決
    ，判命被告任發公司應給付原告上開金額及自九十年四月十四日起至清償日止，
    按年息百分之五計算之利息。
  (二)依被告雲林縣政府異議所載：被告任發公司承攬雲林縣政府虎尾鎮虎尾郡役所布
    袋戲主題館，得標金額為一千八百六十萬元，變更設計後為二千一百八十四萬四
    千四百八十元。故原告主張被告任發公司承攬該工程之事實俱在，而任發公司對
    雲林縣政府包括現在及將來有可得請求之工程估驗款、工程保留款、工程履約保
    證金等債權，則為原告強制執行之利益範圍。
  (三)被告間之上開工程契約，雖被告雲林縣政府聲稱已自九十一年十二月六日停工，
    惟被告任發公司將來復工時，任發公司對被告雲林縣政府將來可得請求之工程估
    驗款、工程保留款、工程履約保證金等債權亦俱將存在。
  (四)本件係依強制執行法第一百二十條第二項規定，及鈞院雲院慶民執助乙字第九十
    二－四號民事執行通知，因被告雲林縣政府聲明異議，而提起本訴訟。
  (五)依被告間所訂之工程契約第十三條付款辦法第一項第一款第一目規定：「本工程
    自開工日起，每月估驗計價撥付估驗款一次（或依進度另定）」，因此，被告任
    發公司承攬該工程每期必有可得向被告雲林縣政請求之工程估驗款存在。且被告
    雲林縣政府聲明異議時，其狀內第二點稱：「本案於九十一年七月十四日函報復
    工，並於九十一年十一月間申請第一期估驗一百九十萬零八百五十七元，依合約
    扣除百分之十之保留款後，已於九十一年十二月三十一日支付第一期估驗款一百
    七十一萬零七百七十一元。」，足證被告任發公司將來即有可請求之工程估驗款
    債權存在；即以後各期估驗款，均為原告請求假執行之範圍。
  (六)又上開工程契約第十三條付款辦法第一項第一款第二目規定：「估驗以已施工完
    成者為限，如另有‧‧‧，該項估驗款每期應扣除百分之十作為保留款，並於工
    程完成，甲方（指雲林縣政府）驗收合格，辦妥工程保固金繳納後，一次無息結
    付尾款。」，申言之，被告任發公司承攬該工程已完工部分由被告雲林縣政府估
    驗計價，按百分之九十發給工程估驗款，餘百分之十為工程保留款，將來工程竣
    工驗收完畢後，再由雲林縣政府一次無息結付。因此，被告任發公司對被告雲林
    縣政府將來有可得請求之工程保留款債權，亦為原告請求假執行之範圍。
三、證據：提出民事強制執行聲請狀、本院民事執行處九十二年一月七日雲院慶民執
    助乙決字第九十二－四號執行命令及九十二年一月二十日雲院慶民執助乙決字第
    九十二－四號通知、被告雲林縣政府民事聲明異議狀、臺灣臺中地方法院九十年
    度重訴字第五五九號民事判決、臺灣彰化地方法院九十一年度存字第二○八一號
    提存書、工程契約、履約暨差額保證金保證書各一份（均為影本）；並聲請向合
    作金庫中興支庫函查被告任發公司在該機構有無擔保品存在。
乙、被告方面：
一、聲明：如主文所示。
二、陳述：
  (一)雲林縣政府方面：
  1.被告任發公司向雲林縣政府所承攬之「雲林縣政府虎尾鎮虎尾郡役所布袋戲主題
    館」工程，因前未設計木構件遭蟲蛀或雨水腐蝕，任發公司因之申請停工，已由
    雲林縣政府發文同意自九十一年十二月六日起停工，刻正停工辦理招標事宜。
  2.原告主張被告任發公司對雲林縣政府有履約暨差額保證金債權三百萬四千元云云
    ，然查被告間之上開工程有關「履約暨差額保證」事項，係由訴外人台灣省合作
    金庫開具保證書，負責擔保。且依本案招標須知規定，上開保證額度，得依工程
    完成百分之二十五、五十、七十五及正式驗收合格後分四期，各以百分之二十五
    無息扣除擔保額度。且履約保證金須任發公司有違約情事始得動用，以維工程之
    進行，是履約保證金係保證雲林縣政府之權益，於有動用需要時，方由擔保之金
    融機構代為履行。
  3.依工程合約第十三條規定：‧‧‧估驗以已施工完成者為限，‧‧‧，該項估驗
    款每期應扣除百分之十作為保留款，並於工程完成，甲方（指雲林縣政府）驗收
    合格，辦妥工程保固金繳納後，一次無息結付尾款。‧‧‧，有下列情事之一者
    ，乙方（指任發公司）申請估驗款時，甲方得暫停給付‧‧‧，至停止付款原因
    消除為止。再者，同案被告任發公司若未按約履行，例如有施工品質不佳、逾期
    完工等情事發生，依工程合約第二十一及二十三條規定，應處違約罰款時，被告
    雲林縣政府亦得在同案被告任發公司未領之工程款中扣除之。申言之，被告任發
    公司即使將來復工，其得向雲林縣政府請領工程估驗款、工程保留款，亦以任發
    公司按約履行義務為要。
  4.同案被告任發公司向雲林縣政府所承攬之上開工程目前仍處停工狀態，將來能否
    復工，任發公司能否按約履行，仍屬未定，同案被告任發公司能否向雲林縣政府
    請領工程估驗款、工程保留款？及其金額為多少？均無法確定。況承攬契約為雙
    務契約，承攬人之工作完成與定作人之給付報酬義務有對價關係，承攬人在工作
    未完成前，難謂已有報酬請求權存在。據此，原告訴請確認被告任發公司對被告
    雲林縣政府有八百一十萬七千六百八十二元之工程估驗款、工程保留款、工程履
    約保證金等債權存在，顯無理由。
  (二)任發公司方面：
  1.被告任發公司固曾以二千一百八十四萬四千四百八十元承攬同案被告雲林縣政府
    之「雲林縣政府虎尾鎮虎尾郡役所布袋戲主題館」修繕工程，然該工程自九十一
    年十二月六日起已停工，而該工程能否再復工，均屬未確定，因之，被告任發公
    司對同案被告雲林縣政府是否有工程款債權存在，尚屬未確定，原告即對被告二
    人提起本件確認之訴，於法不合。
  2.按定作人固有支付報酬之義務，惟此項報酬義務之履行，應以承攬人完成或交付
    工作為要，本件被告間雖有上開工程承攬契約之訂立，然亦須被告任發公司，完
    成承攬之工作，被告雲林縣政府方有支付報酬之義務，本件被告任發公司所承攬
    之上開工程既呈停工狀態，尚未依約將所承攬之虎尾郡役所布袋戲主題館修繕工
    程完成，並將之交付定作人即共同被告雲林縣政府，則被告任發公司對共同被告
    雲林縣政府自無工程款債權存在。況被告任發公司將來所完成之工作若有瑕疵或
    違約情事發生時，雲林縣政府亦得在任發公司所得請求之工程款內扣除，因之在
    上開工程未完成前，不能確知被告間是否有工程款債權成立，故而原告提起本訴
    自無理由。
三、證據：
  (一)被告雲林縣政府提出工程合約書（含履約暨差額保證金保證書）影本、雲林縣政
    府虎尾鎮虎尾郡役所布袋戲主題館招標須知節影本、施工前會議紀錄影本、雲林
    縣政府核准任發公司第一期估驗款簽呈及核准任發公司停工簽呈影本各一份。
  (二)被告任發公司提出雲林縣政府核准任發公司停工簽呈影本一紙。
    理      由
一、按確認法律關係成立或不成立之訴，非原告有即受確認判決之法律上利益者，不
    得提起，民事訴訟法第二百四十七條第一項前段定有明文。次按所謂即受確認判
    決之法律上利益，須因法律關係之存否不明確，致原告在私法上之地位有受侵害
    之危險，而此項危險得以對於被告之確認判決除去之者，始為存在，最高法院二
    十七年度台上字第三一六號著有判例可資參照。又按就債務人對於第三人之金錢
    債權為執行時，執行法院應發扣押命令禁止債務人收取或為其他處分，並禁止第
    三人向債務人清償。第三人不承認債務人之債權或其他財產權之存在，或於數額
    有爭議或有其他得對抗債務人請求之事由時，應於接受執行法院命令後十日內，
    提出書狀，向執行法院聲明異議。債權人對前開第三人之聲明異議認為不實時，
    得於收受通知後十日內向管轄法院提起訴訟，並向執行法院為起訴之證明及將訴
    訟告知債務人，強制執行法第一百一十五條第一項、第一百一十九條第一項、第
    一百二十條第二項分別定有明文。且依同法第一百二十條第三項規定，債權人未
    於前項規定期間內為起訴之證明者，執行法院得依第三人之聲請，撤銷所發執行
    命令。
二、本件原告起訴主張：其對被告任發公司有八百一十萬七千六百八十二元貨款債權
    ，並已於九十一年一月八日獲臺灣臺中地方法院以九十年度重訴字第五五九號民
    事判決，判命被告任發公司應給付原告上開金額及自九十年四月十四日起至清償
    日止，按年息百分之五計算之利息，並獲准許其提供擔保二百七十一萬元後得為
    假執行，而被告任發公司曾於八十九年十二月二十日以二千一百八十四萬四千四
    百八十元承攬同案被告雲林縣政府所發包之「雲林縣政府虎尾鎮虎尾郡役所布袋
    戲主題館」修繕工程，任發公司自對同案被告雲林縣政府享有前揭二千一百八十
    四萬四千四百八十元工程款債權，因之其乃持上開執行名義，經向臺灣彰化地方
    法院聲請執行被告任發公司對同案被告雲林縣政府之前揭二千一百八十四萬四千
    四百八十元工程款債權，惟為被告雲林縣政府聲明異議，則原告對被告雲林縣政
    府前揭之異議聲明認為不實，依上開法律規定原告（即執行債權人）自得對被告
    雲林縣政府（即第三債務人）就其欲請求執行之八百一十萬七千六百八十二元債
    權額範圍提起確認系爭工程款債權存在之訴訟。又被告雲林縣政府既對本院民事
    執行處所發之扣押命令聲明異議，則原告倘未為起訴之證明，其聲請就任發公司
    對被告雲林縣政府之系爭工程款債權強制執行之扣押命令，即有被聲請撤銷之危
    險，則其對任發公司之八百一十萬七千六百八十二元貨款債權即無法受償，是原
    告提起本件確認之訴，即有受確認判決之法律上利益存在，合先敘明。
三、又原告主張：被告任發公司積欠其貨款八百一十萬七千六百八十二元未還，其已
    對被告任發公司取得准假執行判決之執行名義，而被告任發公司曾因承攬共同被
    告雲林縣政府所發包之「雲林縣政府虎尾鎮虎尾郡役所布袋戲主題館」修繕工程
    ，工程總價款為二千一百八十四萬四千四百八十元，依約被告任發公司對共同被
    告雲林縣政府享有上開工程款債權，經其向法院聲請執行被告任發公司對共同被
    告雲林縣政府之上揭工程估驗款、工程保留款、工程履約保證金等債權，並經本
    院核發扣押命令時，為被告雲林縣政府以被告任發公司向其所承攬之虎尾郡役所
    布袋戲主題館修繕工程目前停工中，雲林縣政府並無積欠被告任發公司工程款，
    自無工程款可供執行為由，聲明異議等情，已據其提出臺灣臺中地方法院九十年
    度重訴字第五五九號民事判決、民事強制執行聲請狀、臺灣彰化地方法院提存所
    提存書、本院民事執行處九十二年一月七日雲院慶民執助乙決字第九十二－四號
    執行命令、工程契約、被告雲林縣政府民事聲明異議狀各一份為證。而被告對原
    告所提之臺灣臺中地方法院九十年度重訴字第五五九號民事判決，判命被告任發
    公司應給付原告八百一十萬七千六百八十二元，並自九十年四月十四日起至清償
    日止，按年息百分之五計算之利息，及被告渠等二人間訂有「雲林縣政府虎尾鎮
    虎尾郡役所布袋戲主題館」修繕工程契約之事實，雖不爭執，但否認被告任發公
    司對同案被告雲林縣政府有原告主張之八百一十萬七千六百八十二元工程款債權
    ，及自九十年四月十四日起至清償日止，按年息百分之五計算之利息債權，並有
    執行費用債權存在；且均辯以：被告任發公司雖有承攬同案被告雲林縣政府所發
    包之「雲林縣政府虎尾鎮虎尾郡役所布袋戲主題館」修繕工程，然按承攬契約為
    雙務契約，承攬人之工作完成與定作人之給付報酬義務有對價關係，承攬人在工
    作未完成前，難謂已有報酬請求權存在。本件被告任發公司所承攬之上開虎尾郡
    役所布袋戲主題館修繕工程既呈停工狀態，能否復工尚屬未定，且任發公司未依
    約將所承攬之修繕工程完成，並將之完成之工作交付定作人即共同被告雲林縣政
    府，則被告任發公司對同案被告雲林縣政府自無上開工程款債權存在。況被告任
    發公司將來所完成之工作若有瑕疵或有遲延完工違約情事發生時，雲林縣政府亦
    得自任發公司所得請求之工程款內扣除，因之在上開虎尾郡役所布袋戲主題館修
    繕工程未完成前，不能確知被告間是否有工程款債權存在及其金額多寡，原告提
    起本件確認之訴自無理由等語。
四、按定作人對於承攬人依約固負有支付報酬之義務，惟此項報酬以工作之交付或完
    成時清償為原則。此觀諸民法第四百九十條、第五百零五條第一項規定自明。又
    承攬之工作係分部交付，而報酬係就各部分定之者，定作人應於每部分交付時，
    給付該部分之報酬。同法第五百零五條第二項亦定有明文。故除另有約定外，承
    攬人應俟完成全部之工作，且達訂約意旨所欲達成之目的者，定作人始有給付報
    酬之義務，亦即承攬人須於完成其所承攬之工作時其報酬請求權始得謂之成立。
    查，本件被告任發公司曾以二千一百八十四萬四千四百八十元承攬同案被告雲林
    縣政府所發包之「雲林縣政府虎尾鎮虎尾郡役所布袋戲主題館」修繕工程之事實
    ，固為兩造所不爭執，並有被告雲林縣政府提出之上開工程合約書在卷足憑。然
    依被告間所訂上開工程合約第八條規定：「本工程乙方（按指任發公司）應‧‧
    ‧於開工之日起三六五日曆天完工‧‧‧。」，亦即本件虎尾郡役所布袋戲主題
    館修繕工程，被告任發公司應於開工後一年內完成；又依該合約第十三條付款辦
    法規定：「‧‧‧本工程自開工日起，每月估驗計價撥付估驗款一次（或依進度
    另定），‧‧‧估驗以已施工完成者為限，‧‧‧，該項估驗款每期應扣除百分
    之十作為保留款，並於工程完成，甲方（指雲林縣政府）驗收合格，辦妥工程保
    固金繳納後，一次無息結付尾款。‧‧‧」。是依上開二條文內容觀之，可知被
    告間就有關虎尾郡役所布袋戲主題館修繕工程係約定分十二個月份逐階段完成，
    並於每月估驗撥款一次至為灼然；而上開布袋戲主題館修繕工程被告任發公司前
    雖開始進行修繕工程惟因故未能按約履行，經報請被告雲林縣政府核准自九十一
    年十二月六日起停工，迄今仍未復工，因之被告任發公司依約亦無法再對共同被
    告雲林縣政府取得後續各期工程款債權之事實，復有被告提出之雲林縣政府九十
    二年一月三日（92）府文展字第九二二四○○○○○五號核准停工函文在卷可稽
    ，並為原告所不爭執。是被告任發公司既未依約分期履行上開布袋戲主題館修繕
    工程，則被告雲林縣政府辯稱：同案被告任發公司所承攬之上開虎尾郡役所布袋
    戲主題館修繕工程既呈停工狀態，任發公司能否依約將所承攬之布袋戲主題館修
    繕工程完成，並將完成之工作交付被告雲林縣政府尚屬未定，且同案被告任發公
    司現仍未依約按期履行修繕義務，則被告雲林縣政府亦無支付同案被告任發公司
    後續各期工程款債務存在等語。依首揭規定，尚非無據，應堪可採。
五、次按確認法律關係成立或不成立之訴，以確認現在之法律關係為限，如已過去或
    將來應發生之法律關係，則不得為此訴之標的（最高法院四十九年台上字第一八
    一三號判例可資參照）。本件被告任發公司所承攬之上開布袋戲主題館修繕工程
    現既呈停工狀態，則其對共同被告雲林縣政府目前即無有關虎尾郡役所布袋戲主
    題館修繕工程款可資請求，亦即被告間現並無修繕工程款債權債務關係存在之事
    實，為兩造所不爭執。故原告乃起訴主張其欲確認者，係被告任發公司爾後復工
    時，將來對共同被告雲林縣政府依約可得請求之八百一十萬七千六百八十二元工
    程估驗款、工程保留款、工程履約保證金等債權之事實，向為原告所自認在卷（
    見原告所提之起訴狀及準備狀）。從而，原告請求確認之八百一十萬七千六百八
    十二元工程款及保證款債權，既非係被告間現存之工程款債權債務關係，而係被
    告間將來可能發生之工程款債權債務關係，則依上揭說明，原告提起本訴亦顯無
    理由。末被告間就有關虎尾郡役所布袋戲主題館修繕工程款，並未有利息之約定
    ，而被告間亦未有民事強制執行關係存在，則原告請求確認被告間就系爭八百一
    十萬七千六百八十二元工程款，有自九十年四月十四日起至清償日止，按年息百
    分之五計算之利息債權，及執行費用之債權存在，要屬無理由，亦併予駁回。
六、本件事證已臻明確，兩造其餘之攻擊防禦方法及舉證，於判決結果不生影響，爰
    不一一論述，附此敘明。
據上論結，原告之訴為無理由，依民事訴訟法第七十八條，判決如主文。
中      華      民      國    九十二    年      三      月    二十一    日
                                  民事庭
~B法      官  蔣得忠
右為正本係照原本作成。
如對本判決上訴須於判決送達後二十日內向本院提出上訴狀。（須附繕本）
中      華      民      國    九十二    年      三      月    二十一    日
~B法院書記官  周玄鎮


司法院資訊處製作；財團法人民間司法改革基金會備份。
